臺灣士林地方法院民事判決
                                    108年度簡上字第242號
上  訴  人  陳保發  
            陳寶成  
            呂淑卿  
            陳建孝  
            陳姵君  
            陳信全  


            陳信忠  
共      同
訴訟代理人  陳盈誌  
上  訴  人  范貴春  
            邢瑞琛  
            吳思怡  
    兼                    2
上二人共同
訴訟代理人  易中麒  
視同上訴人  陳建元  
    兼
訴訟代理人  巫曉鶯  
被上訴人    徐大堯  
訴訟代理人  劉添錫律師
上列當事人間請求分割共有物事件，上訴人對於中華民國108年7
 月19日本院士林簡易庭107年度士簡字第519號第一審判決提起
上訴，本院於111年6月1日言詞辯論終結，判決如下：
    主  文
原判決廢棄。
兩造共有如附表一所示不動產分割歸附表二編號一至七所示之人
，按附表二乙欄所示之應有部分比例共有；附表三「應補償人及
應補償金額」欄所示之人，應各給付該附表「受補償人及受補償
金額」欄所示之人如該欄所示之金額。
第一、二審訴訟費用均由兩造按附表二甲欄所示應有部分比例負
擔。
    事實及理由
壹、程序方面
一、被上訴人在原審起訴請求分割兩造共有如附表一所示不動產
    （下合稱系爭不動產），訴訟標的對系爭不動產之全體共有
    人必須合一確定，原審判決後，原審被告陳建元及巫曉鶯（
    下合稱陳建元等2人）未提起上訴，惟依民事訴訟法第56條
    第1項第1款規定，其他原審被告提起上訴效力及於全體，爰
    併列陳建元等2人為視同上訴人。
二、兩造於第二審分別主張新分割方法，即系爭不動產分歸陳保
    發等7人共有，由其等依附表三或附表四所示金錢補償其他
    共有人（本院卷二第187至189頁、第658至664頁、第744至7
    45頁），乃對於在第一審已提出之攻擊防禦方法為補充，依
    民事訴訟法第436條之1第3項準用同法第447條第1項但書規
    定，應予准許。
貳、實體方面
一、被上訴人主張：兩造共有如附表一編號1至2 所示土地（下
    合稱系爭土地，分則逕稱227、228號土地）及坐落其上如附
    表一編號3至4 所示建物及增建物（下合稱系爭房屋），應
    有部分比例各如附表二甲欄所示，系爭不動產依法得合併分
    割，且未定有不分割之契約，亦無因使用目的而不能分割之
    情事，因無法協議分割，爰依民法第823條、第824條規定，
    訴請合併分割系爭不動產歸由上訴人陳保發、陳寶成、呂淑
    卿、陳建孝、陳姵君、陳信全、陳信忠（下合稱陳保發等7 
    人，單指其一逕稱其姓名）維持共有，並以本院囑託臺北市
    不動產估價師公會（下稱北市估價師公會）指派高源不動產
    估價師聯合事務所（下稱高源估價師事務所）於民國109年1
    0月21日作成之不動產估價報告書( 案號AI00000000號，下
    稱1021估價報告）結論為依據，由陳保發等7人依該估價報
    告結論分別以金錢補償其他共有人如附表三所示。
二、上訴人及視同上訴人則辯以：
  ㈠陳保發等7人：伊7人為親戚關係，陳保發、陳寶成、呂淑卿
    、陳建孝、陳姵君、陳信全之母親及兄弟姐妹等人共同居住
    於系爭房屋，系爭房屋內也有陳信忠之房間，系爭不動產應
    依使用現狀分歸由伊7人維持共有，再以金錢補償其他共有
    人。又被上訴人、上訴人范貴春（下稱范貴春）、上訴人邢
    瑞琛、吳思怡、易中麒（下合稱易中麒等3人）、陳建元、
    巫曉鶯等2人（下稱陳建元等2人）曾共同以新臺幣（下同）
    1,800萬元，向系爭不動產前共有人之一之訴外人陳寶富購
    買其系爭不動產應有部分，故應以上開價金數額為據，計算
    伊補償其他共有人之金錢如附表四所示。而1021估價報告係
    以227、228及同段同小段224地號土地（下稱224號土地）合
    併分析市價，然224地號土地非本件標的，該估價報告所鑑
    之價格顯然過高而與市價不符，應單獨以227、228 地號土
    地分析估價，且該估價報告違反不動產估價技術規則第23條
    第1項第2、8、11、13款規定，實不足採。另被上訴人請求
    分割系爭不動產有違誠信而悖於民法第148條之規定，且陳
    寶富所寄第1份優先購買通知未附買賣契約，伊以為是假買
    賣，第2份通知雖附買賣契約，但未說明持分如何買賣，伊
    認為其餘共有人顯有訴訟詐欺情事等語。
  ㈡易中麒等3人：同意分割系爭不動產，分割方案與被上訴人之
    主張相同。另陳保發等7人雖主張以陳寶富應有部分之成交
    價1,800萬元作為補償金計算依據，但上開價金係106年9 月
    間之系爭不動產市價，迄今已遠，不應作為補償依據。而10
    21估價報告書係估價師依據市場買賣價值，以整體不動產價
    值進行估價，並經不動產估價師公會形式審查通過，符合不
    動產估價規則要求，自屬可信；且兩造於本院囑託鑑價前後
    均承諾依1021估價報告之鑑價結論進行補償，自應以附表三
    所示補償金額為準等語。
  ㈢范貴春：同意分割系爭不動產，分割方案與易中麒等3 人之
    主張相同。
  ㈣陳建元等2人：同意分割系爭不動產，分割方案與易中麒等3
    人之主張相同。
三、原審判決系爭不動產應予變價分割，並應將所得價金按如附
    表二甲欄所示比例分配予各共有人。陳保發等7人、范貴春
    、易中麒等3人不服，提起上訴，陳保發等7人聲明：㈠原判
    決廢棄。㈡系爭不動產由陳保發等7人維持共有，並依附表四
    所示以金錢補償其餘共有人。范貴春、易中麒等3人及陳建
    元等2人均聲明：㈠原判決廢棄。㈡系爭不動產由陳保發等7人
    維持共有，並依附表三所示以金錢補償其餘共有人。被上訴
    人答辯聲明：上訴駁回。
四、得心證之理由：
  ㈠被上訴人訴請分割系爭不動產，應予准許：
  ⒈按各共有人，除法令另有規定外，得隨時請求分割共有物。
    但因物之使用目的不能分割或契約訂有不分割之期限者，不
    在此限。民事訴訟法第823條第1項定有明文。查兩造共有系
    爭不動產，應有部分各如附表二甲欄所示，有土地及建物登
    記第三類謄本可稽（原審卷第8至18頁），且系爭不動產無
    因物之使用目的不能分割或契約定有不分割期限之情事，兩
    造無法達成分割協議等情，亦為兩造所不爭，則被上訴人依
    上開規定訴請分割系爭不動產，於法有據，應予准許。
  ⒉陳保發等7人雖主張被上訴人訴請分割系爭不動產違反民法第
    148條規定之誠信原則云云（本院卷二第745頁）。然按權利
    之行使，不得違反公共利益，或以損害他人為主要目的，民
    法第148條第1項固定有明文。而權利濫用禁止原則，於適用
    時除須注意權利人於行使權利時，於主觀上有無以損害他人
    為主要目的外，在客觀上尚須綜合權利人因權利行使所能取
    得之利益，與其權利之行使對於他人及社會國家整體可能造
    成之損失，加以比較衡量。查被上訴人行使分割共有物訴權
    為其正當權利之行使，除得藉此消滅系爭不動產因共有人數
    眾多所生複雜共有關係外，尚得避免共有人就土地或建物利
    用之意見產生歧異，對於系爭不動產未來整體開發及利用將
    有所助益，基於共有人之利益及促進土地利用發展，難謂有
    何因行使權利，造成與獲得之利益顯不相當損害之情事。至
    應如何調和系爭不動產上占用現狀，平衡共有人間受分配之
    利益，則為分割方法適當與否之問題，不能因此推認請求分
    割系爭不動產為權利濫用，是陳保發等7人上開所辯，難認
    可採。另陳保發等7 人主張其餘共有人於購買陳寶富應有部
    分時，陳寶富寄給伊之通知買賣存證信函，第1封未附買賣
    契約，伊以為是假買賣而不予置理，第2封雖附買賣契約但
    未說明應有部分如何買賣，涉有訴訟詐欺情事，云云（本院
    卷二第746頁），然陳保發等7人就上開主張訴訟詐欺情事，
    毫無舉證以佐，且被上訴人訴請分割系爭不動產乃其正當訴
    權之行使已如前述，要與被上訴人取得陳寶富應有部分之過
    程無涉，其等此部分所辯，亦難認可取。
  ㈡系爭不動產應分歸由陳保發等7人維持共有，並分別由其等7 
    人以金錢補償其他共有人：
  ⒈按共有物之分割，依共有人協議之方法行之；分割之方法不
    能協議決定，或於協議決定後因消滅時效完成經共有人拒絕
    履行者，法院得因任何共有人之請求，命為下列之分配：一
    、以原物分配於各共有人。但各共有人均受原物之分配顯有
    困難者，得將原物分配於部分共有人。二、原物分配顯有困
    難時，得變賣共有物，以價金分配於各共有人；或以原物之
    一部分分配於各共有人，他部分變賣，以價金分配於各共有
    人；以原物為分配時，如共有人中有未受分配，或不能按其
    應有部分受分配者，得以金錢補償之；以原物為分配時，因
    共有人之利益或其他必要情形，得就共有物之一部分仍維持
    共有，民法第824條第1至4項定有明文。又分割共有物究以
    原物分割或變價分割為適當，法院應斟酌當事人意願、共有
    物之使用情形、經濟效用及全體共有人之利益等情形而為適
    當之分割，不受共有人所主張分割方法之拘束（最高法院88
    年度台上字第600號判決意旨參照）。再分割共有物固不受
    分管契約之拘束，惟儘量依各共有人使用現狀定分割方法，
    以維持現狀，減少共有人所受損害，當不失為裁判分割斟酌
    之一種原則（最高法院82年度台上字第1990號判決意旨參照
    ）。準此，共有物之裁判分割，以原物分配於各共有人或部
    分共有人為原則，分割方法應慮及共有物使用現況、經濟效
    用、共有人之意願及利益等情，以維護共有物之經濟效益，
    及兼顧共有人之利益與實質公平。
  ⒉查陳保發等7人陳明系爭房屋現由其等居住使用乙情（本院卷
    一第155至156頁、卷二第180頁），與1021估價報告會勘紀
    錄所載系爭房屋現況為三層樓加強磚造建築，1樓為五金產
    品加工製造區，2樓隔成多間做住宿使用，3樓屋頂為鐵皮金
    屬覆蓋，有數個房間、廚房及佛堂等情大致相合（見1021估
    價報告第20頁，置外放卷），並有現況照片可稽（見1021估
    價報告第102至105頁），足認系爭房屋現供作住居及家庭加
    工製造廠使用。而除陳保發等7人外之其他共有人均同意將
    系爭不動產分歸由陳保發等7人維持共有，足認無與陳保發
    等7人維持共有之意願。揆之前揭說明，本院認以系爭不動
    產原物分配予陳保發等7人，並按附表二乙欄所示之應有部
    分維持共有，共有人中未受分配者，則得以金錢補償之方法
    分割，當屬允當之分割方式，俾以尊重共有人意願，避免因
    拆除系爭房屋所造成之社會經濟減損，免於日後因土地及建
    物所有權人各異所衍生拆屋還地糾紛及避免法律關係複雜化
    。
  ⒊準此，本院斟酌各共有人之意願、共有物之性質、價格、分
    割前之使用狀態、經濟效用、分得部分之利用價值、全體共
    有人之利益及共有人在生活上有密不可分之依存關係等一切
    情狀，認系爭不動產應以原物分配予陳保發等7人，並按附
    表二乙欄所示之應有部分維持共有，陳保發等7人以金錢補
    償其他共有人（即附表二編號8至14所示之人）之方法分割
    。
  ㈢陳保發等7人應依1021估價報告書為計算之附表三「受補償人
    及受補償金額」欄所示，以金錢分別補償其他共有人（即附
    表二編號8至14所示之人）：
  ⒈按原物分割而應以金錢為補償者，倘分得價值較高及分得價
    值較低之共有人均為多數，該每一分得價值較高之共有人，
    應就其補償金額對於分得價值較低之共有人全體為補償，並
    依各該短少部分之比例，定其給付金額，方符共有物原物分
    割為共有物有部分互相移轉之本旨。本件系爭不動產既以原
    物分配方式，分配與陳保發等7人按附表二乙欄所示之應有
    部分比例維持共有，其等自應對未受原物分配之其他共有人
    （即附表二編號8至14所示之人）以金錢補償之。
  ⒉經本院囑託高源估價師事務所鑑定系爭不動產價值，其參酌
    價格形成之主要因素分析即一般因素分析（含政策面、經濟
    面）、不動產市場概括分析（不動產市場發展概況、不動產
    市場價格水準分析）、區域因素分析（區域描述、近鄰地區
    土地及建物利用情形、近鄰地區之公共設施及交通運輸概況
    、區域環境內之重大公共建設、近鄰地區未來發展趨勢）、
    個別因素分析（勘估標的土地個別條件、勘估標的土地法定
    使用管制或其他管制事項、勘估標的土地利用情形、勘估標
    的建物個別條件、勘估標的建物登記用途與使用現況、公共
    設施便利性、建物與基地及周遭環境適合性分析）及最有效
    使用分析（假設勘估標的為空地狀態之最有效使用分析），
    考量勘估目的是以法律爭訟用，求取系爭不動產之正常價格
    ，而系爭土地為第三種工業區，估價方法選定採用比較法及
    成本法之土地開發分析法之估價原則評估素地價值，系爭房
    屋則採成本法推估價值，並考量227號土地未臨路，因此設
    定以系爭土地及224號土地三筆合併後土地為比準地（第三
    種工業區用地），再依各宗土地與比準地之個別條件進行分
    析、比較、調整至各勘估標的土地之價值，因比較法及土地
    開發分析法均有其參酌依據，故賦予各50％之權重，推估系
    爭不動產於勘估時即109年7月2日之價值為1億7,409萬5,602
    元，有1021估價報告可參（置外放之該估價報告），可見10
    21估價報告已考量估價目的、勘估標的屬性、使用現況及估
    價方法特性，並無明顯不當之處，應屬可採。
  ⒊陳保發等7人固主張1021估價報告書將鄰地即224號土地併為
    比準地估價，認係開發基地之一部，違反不動產估價技術規
    則第71條第1項第1款「確定土地開發內容及預期開發時間」
    規定，且未調查分析系爭土地與224號土地共同開發時，是
    否影響相關成本費用，概以「依一般正常條件下之市場合理
    買賣」做成市價分析，亦違反上開條款應「調查影響總銷售
    金額、成本及費用等因素」之規定；又1021估價報告書未考
    量系爭房屋共有人已按月給付該屋坐落之224號土地所有權
    人補償金，亦未分析造成一般正常條件下之影響價額為何，
    顯不可信等語（本院卷二第183至185頁、第191頁），為其
    他共有人所否認。經本院復函請高源估價師事務所就「㈠224
    號土地是否須併同分析始能得出系爭土地一般正常條件下市
    場合理買賣價格」、「㈡如可不併入224號土地則系爭土地勘
    估時之價值為何」、「㈢1021估價報告是否已將系爭房屋坐
    落224號土地及224號土地坐落系爭土地中間等條件列入估價
    考量？」、「㈣1021估價報告是否考量本件共有人按月給付2
    24 號土地所有權人補償金事」等事項為補充詢問（本院卷
    二第201頁），高源估價師事務所110年4月29日以（110 ）
    源估北字第AI00000000-0號函覆（下稱高源0429函）表示：
    ㈠系爭土地為第三種工業區土地，應以可建築開發使用為最
    有效使用，惟系爭土地屬畸零地，均無法單獨建築開發，不
    符前開最有效使用原則，故系爭土地於一般正常條件下合理
    買賣之價格，一般先以設定可單獨開發建築之土地作為比準
    地予以評估，再依各宗土地與比準地之間個別差異情形，予
    以減價修正始得求得，方為合理，本件估價報告之評估，係
    依不動產技術規則及不動產估價原則，以最有效使用原則予
    以評估後，再依勘估標的情形，予以調整、修正，另有關比
    準地設立，該估價報告係依一般估價作業習慣，將鄰地劃入
    ，始可符合最有效使用原則及兼採兩種以上估價方法評估之
    規定。並非一定要納入224號土地，而是考量比準地其可興
    建開發之最有效使用原則而納入作為比準地。㈡依前㈠所述，
    系爭土地為畸零地無法單獨開發，不符前開最有效使用原則
    ，應依上㈠所述估價，又各種畸零地態樣不一，買賣或交易
    實例均有其個別考量，或有合併考量而高或低，較難以直接
    與勘估標的予以比較。㈢1021估價報告將224號土地併列為比
    準地，自已併同考量坐落條件，惟經推估比準地價格後，並
    考量各系爭土地所在個別條件後，業已剝離或反映各該土地
    價值，修正過程如1021估價報告第84至86頁所示；另依不動
    產估價技術規則第108條第1項規定，建物估價以成本法估價
    為原則，該估價法無須考量坐落土地情形。㈣依上㈢所述，建
    物依成本法估價者，無須考量坐落土地情形，故自始無須考
    量系爭房屋所有權人須按月給付224號土地所有權人補償金
    之事（下稱本院卷二第213至216頁）。足徵1021估價報告係
    依不動產估價技術規則所採估價方法，將224號土地與系爭
    土地併為比準地，再考量系爭土地個別條件後予以修正價格
    ，而上開估價方法自始無須考量系爭房屋坐落土地除系爭土
    地外尚包含224號土地情形等節，堪認陳保發等7 人所執抗
    辯悉經1021估價報告予以審酌，鑑定結果並無不當。
  ⒋陳保發等7人雖又主張上開高源0429函㈡函覆採比較之標的，
    未考慮系爭不動產鄰地共同開發價額影響，僅就該不動產進
    行拍賣程序之價額評估，且未就比較標的之重劃因素、街廓
    完整性、市場炒作因素分析，分別違反不動產估價技術規則
    第23條第1項第2、8、11款等因素影響比較標的交易價格時
    ，該標的不予採用之規定，故1021估價報告不足採信云云（
    本院卷二第376至378頁）。然按比較標的有下列情況，應先
    作適當之調整；該影響交易價格之情況無法有效掌握及量化
    調整時，應不予採用：二、期待因素影響之交易。八、公有
    土地標售、讓售。十一、人為哄抬之交易。不動產估價技術
    規則第23條第1項第2、8、11款各有明定。準此，比較標的
    有上述3 款情形時，應先為適當調整，如該影響交易價格情
    形無法有效掌握或量化調整，始全不得採用，是陳保發等7 
    人率予辯稱不動產比較標的存有上開3 款事由時即應加以排
    除云云，已然與前揭規則之規定不合；又依上⒉所述，1021
    估價報告業就系爭不動產「區域因素進行分析，其中即含近
    鄰地區發展情形（見1021估價報告第35至37頁），而「個別
    因素分析」亦已就系爭不動產坐落位置及發展各情加以評估
    （見1021估價報告第38至43頁），佐以1021估價報告將224
    號土地併列比準地評估後，再依個別標的情形調整修正估價
    之評估方式，迭經高源估價師事務所於該估價報告及高源04
    29函中反覆說明，堪認該估價報告就影響系爭不動產交易價
    格之情況，得以有效掌握及量化調整，陳保發等7人空言臆
    測1021估價報告所選定之比較標的存有上述3款規定情事而
    不應採用，該估價報告書因此所為估價不可信云云，亦無可
    採。
  ⒌陳保發等7人雖另提出陳保發委託中華不動產估價師聯合事務
    所（下稱中華估價師事務所）所為之不動產估價報告（下稱
    中華估價報告），主張系爭土地及224號土地於110年8月10
    日之價格為1億3,326萬6,257元，足見1021估價報告所為估
    價過高，本院應重新囑託鑑價云云（本院卷二第376至494 
    頁），惟陳保發等7人與被上訴人於本院合意由本院囑託北
    市估價師公會就系爭不動產鑑價（本院卷一第156至157 頁
    ），經北市估價師公會選派輪值之高源估價師事務所進行鑑
    定，堪認高源估價師事務所能秉持公正誠信之原則進行鑑價
    ，且嗣除被上訴人、范貴春、易中麒等3人及陳建元等2 人
    對1021估價報告所為鑑價表示無意見外（本院卷二第178至1
    79頁、第181頁），陳保發等7人亦曾陳明如分得系爭不動產
    ，願依1021估價報告之鑑價以金錢補償其他共有人（本院卷
    二第178頁）；又上開中華估價報告為陳保發自行委託鑑價
    ，非為法院囑託之鑑定，且鑑價標的僅系爭土地及224 號土
    地而無系爭房屋，是否已就系爭不動產整體條件因素加以評
    估，非無可疑，故中華估價報告所為鑑價，難以逕採。又10
    21估價報告既堪採信業析如前，本院自無重行就系爭不動產
    囑託鑑價之理，陳保發等7人前開調查證據之聲請，即無必
    要。
  ⒍準此，本件應為補償金額之計算，應依1021估價報告評估之
    系爭不動產價值1億7,409萬5,602元為計算，依此計算之補
    償金額如附表三所示，為兩造所不爭執（本院卷二第365頁
    、第744至745頁），則陳保發等7人應分別給付其他共有人
    如附表三「受補償人及受補償金額」欄所示。至陳保發等7 
    人雖主張補償金額應依陳寶富出售其應有部分價金即1,800
    萬元為計算之附表四為準云云（本院卷二第658頁、第664 
    頁、第744頁），然陳寶富出售應有部分僅5分之1 （本院卷
    二第155至163頁），陳保發等7人應有部分合計高達5分之4 
    ，陳保發等7人逕以陳寶富出售其應有部分價額，據以計算
    其等取得系爭不動產後補償其他共有人之數額，已屬無稽，
    遑論基於契約自由原則，買賣價金數額只要契約雙方意思表
    示合致即可成立，自非必拘束第三人，陳保發等7人主張其
    他共有人就本件補償金額應受陳寶富出售應有部分價金數額
    之拘束，亦非有據。
七、從而，被上訴人依民法第823條、第824條規定，請求合併分
    割系爭不動產，應予准許。原審判決雖准許系爭不動產裁判
    分割，惟所採分割方法未洽，上訴意旨指摘原判決不當，求
    予廢棄改判，為有理由，爰由本院將原判決廢棄，改判如主
    文第二項所示。
八、按因共有物分割、經界或其他性質上類似之事件涉訟，由敗
    訴當事人負擔訴訟費用顯失公平者，法院得酌量情形，命勝
    訴之當事人負擔其一部，民事訴訟法第80條之1定有明文。
    本件係因分割共有物而涉訟，兩造之行為均可認按當時之訴
    訟程度，為伸張或防禦權利所必要，又分割共有物之訴為形
    成訴訟，法院不受當事人聲明分割方法之拘束，故實質上並
    無所謂何造勝訴、敗訴之問題，爰審酌兩造各自因本件分割
    訴訟所得之利益等情，認本件訴訟費用應由兩造依原應有部
    分比例分擔，始為公平，是本件訴訟費用之負擔，應依兩造
    就系爭土地分割前應有部分之比例即如附表二甲欄所示比例
    分擔，附此敘明。
九、本件事證已臻明確，兩造其餘攻擊、防禦方法及所提證據，
    經審酌後認與判決結果不生影響，爰不予逐一論列，附此敘
    明。
十、據上論結，本件上訴為有理由，爰依民事訴訟法第436條之1
     第3 項、第463條、第450條、第80條之1 、第87條第1項規
    定，判決如主文。
中　　華　　民　　國　 111　　年　　7 　　月　　6 　　日
                  民事第三庭  審判長法  官  陳月雯

                                    法  官  陳世源

                                    法  官  李嘉慧
以上正本係照原本作成。
本件判決不得上訴。
中　　華　　民　　國　　111 　年　　7 　　月　　6 　　日
                                    書記官  林瀚章